【裁判字號】    95,訴,234
【裁判日期】    950227
【裁判案由】    清償借款
【裁判全文】
臺灣高雄地方法院民事判決               95年度訴字第234號
原      告  萬泰商業銀行股份有限公司
法定代理人  丁○○
訴訟代理人  戊○○
被      告  丙○○
                        之2
            乙○○
上  1   人  甲○○
訴訟代理人
上當事人間清償借款事件，經本院於民國94年2月14日言詞辯論
終結，判決如下：
    主      文
被告應連帶給付原告新臺幣柒拾貳萬玖仟柒佰伍拾玖元及如附表
所示之利息、違約金。
訴訟費用由被告連帶負擔。
    事  實  及  理  由
一、按「訴狀送達後，原告不得將原訴變更或追加他訴。但有下
    列各款情形之一者，不在此限：三擴張或減縮應受判決事項
    之聲明者。」，民事訴訟法第255 條第1 項第3 款定有明文
    。本件原告原起訴請求判令被告應連帶給付原告新臺幣（下
    同）745,857 元，及其中577,815 元自民國94年5 月27日起
    至清償日止按週年利率6.845%計算之利息，暨自94年6 月28
    日起至清償日止，逾期在6 個月以內者，按上開利率10% 、
    逾期超過6 個月者，按上開利率20% 計算之違約金，其中16
    8,042 元自94年7 月27日起至清償日止按週年利率8.78% 計
    算之利息，暨自94年8 月27日起至清償日止，逾期在6 個月
    以內者，按上開利率10% 、逾期超過6 個月者，按上開利率
    20% 計算之違約金，嗣於95年2 月14日言詞辯論時就上開請
    求減縮為如主文所示之金額，經核與上揭法條之規定相符，
    自應予以准許，合先敘明。
二、原告起訴主張：被告丙○○於民國88年1 月27日邀同被告乙
    ○○為連帶保證人而向原告借取如附表所示共計新臺幣（下
    同）900,000 元之借款，約定借款期間均自上開時日起至10
    8 年1 月27日止分240 期按月平均攤還本息，其中200,000
    元部分之利息按週年利率9.09% 計付，並隨原告基本放款利
    率調整自調整日起改按新公告基本放款利率加週年利率0.54
    % 計付，另700,000 元部分之利息自撥款日起至滿12個月之
    日止，按原告基本放款利率加週年利率0.66% 機動計息，滿
    12 個 月後則按原告基本放款利率加週年利率0.06% 機動計
    息，如遲延繳付本息，均喪失期限利益，全部債務均視為到
    期，除仍按上開約定利率計息外，其逾期在6 個月以內者，
    按上開約定利率10 %、超過6 個月者，按上開約定利率20%
    加計違約金。詎被告丙○○就上開借款自如附表所示利息起
    算日起，即未按期給付本息，依約全部債務均視為到期，目
    前尚積欠如附表所之本金、利息及違約金未為清償，而被告
    乙○○既為連帶保證人，依法自應負連帶給付責任，爰依消
    費借貸及連帶保證之法律關係請求判令被告應連帶給付如主
    文所示之金額。
三、被告丙○○對原告主張之事實不爭執，惟聲明求為判決駁回
    原告之訴。
四、被告乙○○則以：伊雖擔任系爭借款之連帶保證人，惟系爭
    借款乃房屋貸款，原告並已就該房屋及所坐落之土地設定1,
    160,000 元之足額擔保抵押權，其竟怠於行使抵押權以獲得
    足額清償，反而轉向被告乙○○求償，此已違反銀行法第12
    條之1 規定之法理及公平交易、誠實信用原則而屬權利之濫
    用，本件保證責任應為無效之約定，且系爭授信約定書第5
    條第1 項已明定「如有逾期未付時，則喪失期限利益，全部
    債務視為到期」等語，而被告丙○○曾於90年間因未按時清
    償而喪失期限利益，全部債務視為到期，經原告向鈞院起訴
    （90年度訴字第3353號），後因原告同意被告丙○○延期清
    償而未補繳裁判費，經鈞院裁定駁回其訴，被告乙○○嗣又
    於93年間接獲原告之律師函表示被告丙○○已逾期繳款而催
    告被告繳納欠款及債務視為全部到期之意思，其後原告又同
    意被告丙○○延期清償，直至被告丙○○自94年5 月27日起
    未按時清償，原告始提起本件訴訟，則原告既未經被告乙○
    ○同意即允許被告丙○○延期清償，依民法第755 條之規定
    ，被告乙○○自不負保證責任等語資為抗辯，並聲明求為判
    決駁回原告之訴。
五、兩造不爭執之事項：
  (一)、被告丙○○於88年1 月27日邀同被告乙○○為連帶保證人
      而向原告借取如附表所示共計900,000 元之借款，約定借
      款期間均自上開時日起至108 年1 月27日止分240 期按月
      平均攤還本息，其中200,000 元部分之利息按週年利率9.
      09% 計付，並隨原告基本放款利率調整自調整日起改按新
      公告基本放款利率加週年利率0.54% 計付，另700,000 元
      部分之利息自撥款日起至滿12個月之日止，按原告基本放
      款利率加週年利率0.66% 機動計息，滿12個月後則按原告
      基本放款利率加週年利率0.06% 機動計息，如遲延繳付本
      息，均喪失期限利益，全部債務均視為到期，除仍按上開
      約定利率計息外，其逾期在6 個月以內者，按上開約定利
      率10 %、超過6 個月者，按上開約定利率20% 加計違約金
      。
  (二)、被告丙○○就上開借款自如附表所示利息起算日起，即未
      按期給付本息，依約全部債務均視為到期，目前尚積欠如
      附表所之本金、利息及違約金未為清償。
六、本件兩造爭執之要點厥為：被告乙○○是否應就系爭債務負
    連帶保證責任？茲判斷如下：
  (一)、按銀行法第12條之1 固定以「銀行辦理自用住宅放款及消
      費性放款，已取得前條所定之足額擔保時，不得以任何理
      由要求借款人提供連帶保證人。銀行辦理授信徵取保證人
      時，除前項規定外，應以一定金額為限。未來求償時，應
      先就借款人進行求償，其求償不足部分得就連帶保證人平
      均求償之。但為取得執行名義或保全程序者，不在此限」
      之規定，惟上開規定係於89年11月1 日始修正公佈施行，
      且該法及施行細則於此均無得溯及既往適用之明文，而系
      爭借據及授信約定書分別係於修法前之88年1 月27日及87
      年12月23日所簽訂，則依法律不溯既往原則，系爭借貸及
      連帶保證契約自無上開規定之適用，被告乙○○援引上開
      規定抗辯系爭連帶保證契約為無效云云自不足採。
  (二)、按「權利之行使，不得違反公共利益，或以損害他人為主
      要目的。行使權利，履行義務，應依誠實及信用方法」、
      「數人負同一債務，明示對於債權人各負全部給付之責任
      者，為連帶債務」、「連帶債務之債權人，得對於債務人
      中之一人或數人或其全體，同時或先後請求全部或一部之
      給付」，民法第148 條、第272 條第1 項、第273 條第1
      項分別定有明文。被告乙○○雖抗辯：原告已就系爭借款
      設定足額擔保之抵押權，竟怠於行使抵押權而向其求償，
      已違反誠實信用原則云云，惟查，兩造於系爭授信約定書
      第11條第1 款業約定：「立約人所保證之債務，如主債務
      人未依約履行，立約人當即負責，立即如數付清並同意左
      列事項：(一)貴行毋須先就擔保物受償，得逕向立約人求償
      」等語，且就保證契約之法律關係而言，保證人既係負擔
      他人間之債務清償責任，並非經濟上之弱者，本有權自由
      決定是否擔任保證人，其如認保證契約係加重其責任或非
      常不利，自得不訂定保證契約，亦不因而生不利益，況法
      律亦無限制債權人於物之擔保及人之擔保併存時應先以物
      之擔保求償，借款人本得循其認為最有利之方式求償，且
      借款人欲對連帶保證人為求償之執行亦須其對之取得執行
      名義，其對之起訴請求本係權利之合法行使且為法律上所
      必須，上開約定自屬合法有效，而被告乙○○既係連帶保
      證人而應與主債務人即被告丙○○負同一清償責任，原告
      自得依民法第273 條第1 項之規定及上開約定，向被告中
      之一人或全體同時或先後請求全部或一部之給付而毋須先
      就抵押物求償，此應為其權利行使之自由而無違反誠信原
      則，被告乙○○上開所辯亦無理由。
  (三)、按「就定有期限之債務為保證者，如債權人允許主債務人
      延期清償時，保證人除於其延期已為同意外，不負保證責
      任，為民法第755 條之所明定。此項規定凡保證債務均適
      用之，連帶保證債務不過保證人喪失先訴及檢索抗辯權，
      仍不失為保證債務之一種，自無排斥上開法條適用之理由
      」、「民法第755 條之規定，以債務人延期清償係出自債
      權人之允許，並未得保證人之同意者，始有其適用。若債
      務人任意不履行債務，致有延期，而保證人又不能確實證
      明延期係出自債權人之允許時，自無許其免除保證責任之
      理」，最高法院44年臺上字第1182號、48年臺上字第260
      號分別著有判例可資參照。本件借款期間係自88年1 月27
      日起至108 年1 月27日止而屬定有期限之債務已如前述，
      而被告乙○○雖抗辯：被告丙○○曾於90及93年間因未按
      時清償而喪失期限利益，全部債務視為到期，原告均未經
      其同意即允許被告丙○○延期清償，其自不負保證責任云
      云，惟上開借款期間並未見原告與被告丙○○另簽延期之
      契約，且原告亦否認有允許被告丙○○延期清償之情事，
      而被告乙○○所提出之本院90年度訴字第3353號裁定，乃
      原告向被告乙○○訴請清償債務事件，因逾期未繳納裁判
      費而經本院駁回該訴之裁定，其另提出之原告高屏企金中
      心93年11月4 日函文，內容亦僅載明催告被告丙○○繳納
      逾期之本息之意思，此自均不足以證明原告已允許被告丙
      ○○延期清償之事實，況被告丙○○縱於90年間即有因未
      按期繳款而依約債務視為全部到期之情形存在，惟原告是
      否立即對之起訴求償乃原告之權利，即使原告自90年至94
      年間仍繼續收取其所繳納之本息，此亦係為滿足系爭借款
      債權而受領其期後清償之遲延給付而已，自亦無從據此認
      定原告已允許被告丙○○延期清償之事實，則被告乙○○
      既未能舉證證明原告有允許主債務人延期清償之事實，所
      辯依民法第755 條之規定不負保證責任云云即無足採。
    綜上所述，系爭借貸契約及連帶保證契約係在銀行法第12條
    之1 規定公佈施行前所訂立，依法律不溯及既往原則，本件
    自無上開規定之適用，而被告乙○○既係在審酌各種利害關
    係後自由決定擔任本件連帶保證人，且法律並未限制債權人
    於物之擔保及人之擔保併存時應先以物之擔保求償，則原告
    依民法第273 條第1 項之規定及契約條款請求被告連帶給付
    如主文所示之欠款而未先就抵押物求償，亦為其權利行使之
    自由而無違反誠信原則，而被告乙○○就其所辯原告已允許
    主債務人延期清償云云既未能舉證以實其說，自不得依民法
    第755 條之規定主張不負保證責任，故原告請求被告乙○○
    就系爭債務負連帶保證責任，為有理由。
七、按「借用人應於約定期限內，返還與借用物種類、品質、數
    量相同之物」、「遲延之債務，以支付金錢為標的者，債權
    人得請求依法定利率計算之遲延利息，但約定利率較高者，
    仍從其約定利息」、「當事人得約定債務人不履行債務時，
    應支付違約金」、民法第478 條前段、第233 條第1 項、第
    250 條第1 項分別定有明文。本件借款之主債務人即被告丙
    ○○目前尚積欠如附表所之本金、利息及違約金未為清償，
    而被告乙○○為連帶保證人，依法應負連帶給付責任已如前
    述，從而，原告依消費借貸及連帶保證之法律關係請求判令
    被告應連帶給付如主文所示之金額，依法即無不合，應予准
    許。
八、本件事證已臻明確，兩造其餘主張及舉證核與判決結果均不
    生影響，爰不另一一論述，附此敘明。
九、據上論結，本件原告之訴為有理由，依民事訴訟法第85條第
    2 項，判決如主文。
中    華    民    國    95    年    2     月    27    日
                  民事第五庭  審判長法  官  黃宏欽
                                    法  官  郭宜芳
                                    法  官  王雅苑
如不服本判決，應於送達後20日內，向本院提出上訴狀並表明上
訴理由，如於本判決宣示後送達前提起上訴者，應於判決送達後
10日內補提上訴理由書（須附繕本）。
上為正本係照原本作成。
中    華    民    國    95    年    2     月    27    日
                                    書記官  洪育祺
附表
┌─┬─────┬─────┬─────┬─────┬─────┬─────────────┐
│編│ 未償本金 │ 貸款金額 │借款期間  │利息起算日│利      率│違          約          金│
│號│ (新臺幣) │ (新臺幣) │          │          │          │                          │
├─┼─────┼─────┼─────┼─────┼─────┼─────────────┤
│1 │564,987元 │700,000元 │自88年1 月│自94年11月│週年利率  │自94年12月28日起至清償日止│
│  │          │          │27日起至10│27日起至清│6.845%    │，其逾期在6 個月以內者，按│
│  │          │          │8 年1 月27│償日止    │          │左開利率10% 、超過6 個月者│
│  │          │          │日止      │          │          │，按左開利率20% 計算      │
├─┼─────┼─────┼─────┼─────┼─────┼─────────────┤
│2 │164,772元 │200,000元 │ 同    上 │自95年1 月│週年利率  │自95年2 月28日起至清償日止│
│  │          │          │          │27日起至清│8.78%     │，其逾期在6 個月以內者，按│
│  │          │          │          │償日止    │          │左開利率10% 、超6 個月者，│
│  │          │          │          │          │          │按左開利率20% 計算        │
└─┴─────┴─────┴─────┴─────┴─────┴─────────────┘


司法院資訊處製作；財團法人民間司法改革基金會備份。
